【裁判字號】    91,簡,452
【裁判日期】    920324
【裁判案由】    空氣污染防制法
【裁判全文】
高雄高等行政法院簡易判決                      九十一年度簡字第四五二號
    原      告  旺聖營造有限公司
    代  表  人  甲○○  董事
    訴訟代理人  丁○○
    被      告  高雄縣政府
    代  表  人  乙○○  ○○
    訴訟代理人  丙○○
                戊○○
右當事人間因空氣污染防制法事件，原告不服行政院環境保護署中華民國九十一年十
月三日環署訴字第○九一○○三三六五五號訴願決定，提起行政訴訟。本院判決如左
︰
    主  文
原告之訴駁回。
訴訟費用由原告負擔。
    事實及理由
一、緣原告於高雄縣燕巢鄉○○段一九九號（阿公店水庫管理中心新建工程）從事營
    建工程施工，經被告所屬環境保護局（下稱環保局）人員於民國（下同）九十一
    年二月二十五日下午二時許，率同代檢測業者建利環保顧問股份有限公司（下稱
    建利公司）人員，並會同原告代表於該工地周界進行總懸浮粒濃度（粒狀污染物
    ）檢測，經擇兩點檢測結果，上風處為三八一每立方米微克、下風處則為七九一
    每立方米微克，未符合固定污染源空氣污染物排放標準所定五○○每立方米微克
    之排放標準，被告乃依行為時空氣污染防制法第二十條第一項、第五十一條第一
    項規定，以九十一年三月二十八日高縣空污處字第○○○三五七號處分書對原告
    裁處新台幣（下同）十萬元罰鍰（本件原處分僅係對原告裁處十萬元罰鍰，訴願
    決定記載「並限期完成改善」部分，顯係誤載）。原告不服，提起訴願，遭決定
    駁回，遂提起本件行政訴訟。
二、原告起訴主張略以：原告於檢測當日並無人員施工，亦不可能「排放廢氣」污染
    空氣，被告執此指摘，自應負舉證責任。其次，原告施工區範圍狹小，水庫四周
    之工程甚多，均為他公司所承作，因此空氣中粒狀污染物之來源，並不能確定係
    由原告造成，而檢測結果一為合乎標準之三八一每立方米微克，另一為不合標準
    之七九一每立方米微克，兩者相距甚大，被告應證明不合標準之污染值係原告所
    造成。又被告當日雖有環保人員在場，但卻由非經訓練取得合格證書之人進行檢
    測，此部分經原告公司當場異議，卻未見被告提出檢測人員之合格證書，而僅泛
    稱為檢測之建利公司為合格檢測公司，實有規避行為時空氣污染防制法第三十二
    條第一、二項之規定。再九十一年二月二十五日適逢中央氣象局對國內發布中國
    大陸蒙古沙塵暴嚴重影響全國空氣品質時間多日，又原告工程工區空曠，空氣中
    混合懸浮微粒之濃度大增，故請法院能向中央氣象局函查當日大陸蒙古沙塵暴對
    台灣地區影響之範圍，以免原告受無妄之災云云，而聲明求為判決訴願決定及原
    處分均撤銷。被告則以原告雖主張因工區外圍尚有其他廠商施工而影響原告工地
    空氣品質云云，然原告並無直接證據證明工區外圍施工而影響原告工地空氣品質
    ，且本件為進行工地周界總懸浮微粒濃度檢測，該檢測位置係在原告工地周界上
    、下風處，其檢測採樣點並無不當，並檢測現場，其檢測地點均經三方（業主代
    表、環保局稽查員、環署認可檢測公司人員）確認，並一同於稽查單上簽名，以
    完成整個檢測程序，因此檢測所得之粒狀物濃度應屬原告工地所產生之污染。本
    件依檢測報告摘要內容所顯示之檢測值既已超過排放標準，顯然原告工地現場污
    染防制措施並未做好，致產生空氣污染情事，造成檢測結果超過排放標準，應屬
    正確無誤的判定。而原告所陳各種影響監測值之理由，並不影響原告工地管理之
    責任，且工地負責人本應善盡管理工地之責，被告環保局稽查人員依專業知識判
    定執行稽查工作製作稽查紀錄，且該檢測公司為行政院環保署認可之合格檢測公
    司（建利公司），其檢測專業能力，應毋庸置疑，並所作之檢測報告，於測點之
    選定及檢測程序上亦無不適（檢測地點都經檢測公司及原告確認），在檢測報告
    摘要內容所顯示之檢測值一點為七九一每立方米微克，所檢測之數值明顯超過排
    放標準（五○○每立方米微克）規定，被告依法開立處分書並無不當等語，資為
    抗辯，而聲明求為判決駁回原告之訴。
三、按「公私場所固定污染源排放空氣污染物，應符合標準。」「公私場所違反第二
    十條第一項．．．．所定之排放總量及濃度．．，其違反者為工商廠、場，處（
    新台幣）十萬元以上一百萬元以下罰鍰。」分別為行為時空氣污染防制法第二十
    條第一項及同法第五十一條第一項所明定。
四、本件原告因於阿公店水庫管理中心新建工程從事營建工程施工，經被告環保局人
    員於九十一年二月二十五日下午二時許，率同代檢測業者建利公司人員至現場稽
    查，並會同原告代表於該工地周界進行粒狀污染物（重量濃度）檢測，經擇兩點
    檢測結果，上風處為三八一每立方米微克、下風處則為七九一每立方米微克，未
    符合固定污染源空氣污染物排放標準所定五○○每立方米微克之排放標準，被告
    乃依行為時空氣污染防制法第二十條第一項、第五十一條第一項規定，以九十一
    年三月二十八日高縣空污處字第○○○三五七號處分書對原告裁處十萬元罰鍰等
    情，已經兩造分別陳述在卷，並有高雄縣環境保護局事業廢氣稽查紀錄工作單、
    ＴＳＰ空氣污染物排放檢測報告及被告九十一年三月二十八日高縣空污處字第○
    ○○三五七號處分書附原處分卷可稽，堪以認定。而原告提起本件訴訟，無非以
    原告工地附近之工程甚多，因此空氣中粒狀污染物之來源，並不能確定係由原告
    造成，且檢測人員非經訓練取得合格證書之人為之，有違行為時空氣污染防制法
    第三十二條第一、二項規定，並檢測當日適逢中央氣象局對國內發布中國大陸蒙
    古沙塵暴嚴重影響全國空氣品質時間多日，故空氣中混合懸浮微粒之濃度大增，
    自不得遽認原告有違章行為云云，資為爭執。
五、經查：
（一）本件被告在原告承造之營建工地進行之工地周界總懸浮微粒濃度檢測，檢測工
      作係由被告環保局稽查人員丙○○、戊○○會同建利公司檢測人員盧毓成及原
      告之工地主任丁○○選定檢測地點進行檢測採樣一節，有經被告環保局稽查人
      員丙○○、戊○○、建利公司檢測人員盧毓成及原告之工地主任丁○○在其上
      簽名之高雄縣環境保護局事業廢氣稽查紀錄工作單影本附卷可稽。又建利公司
      檢測人員盧毓成僅是會同被告環保局之稽查人員進行檢測之採樣工作，並非由
      其進行檢測之稽查；至於建利公司則是為該檢測所採樣品之檢測工作，而建利
      公司為行政院環境保護署認可之檢驗測定機構，領有環署環檢字第○五五號認
      可證，亦有本件之空氣污染物排放檢測報告附卷可按；是本件被告環保局人員
      之稽查程序並無瑕疵，堪予認定。至原告所援引之行為時空氣污染防制法第三
      十二條第一、二項係規定：「經中央主管機關指定公告之公私場所，應設置空
      氣污染防制專責單位或人員。前項專責人員應符合中央主管機關規定之資格並
      經訓練取得合格證書。」故本條係關於公司場所設置空氣污染防制專責人員之
      規範，核與原告所爭執檢測人員之資格無涉，原告據為爭執稽查程序之合法性
      ，顯係誤會，不足採取，先此敘明。
（二）又查，本件經現場稽查採樣擇兩點檢測粒狀污染物（重量濃度）結果，上風處
      為三八一每立方米微克、下風處則為七九一每立方米微克，其下風處檢測結果
      未符合固定污染源空氣污染物排放標準所定五○○每立方米微克之排放標準一
      節，有ＴＳＰ空氣污染物排放檢測報告附卷足稽。而檢測當日因風很大，若上
      風處及下風處之檢測值均超過標準，則可能係受其他工地影響，然本件係上風
      處符合標準，而下風處超過標準值，足見係原告自己之工地未作防制措施所致
      等情，亦據被告陳述甚明，並當日本件工地附近之高三八線（田寮鄉）改善工
      程、阿公店水庫更新浚渫工程等其他工程亦有進行粒狀污染物之檢測，然該二
      工程檢測之結果不論是上風處或下風處均符合排放標準，則有九十一年二月二
      十五日高雄縣營建工地ＴＳＰ檢測資料附卷可稽。足見本件工地於檢測當日確
      有工地周界總懸浮微粒濃度檢測違反規定之情，而此違章係因原告未為工地之
      適當污染防制措施所致；原告以稽查當日未有人員進行施工，爭執係其他工地
      所影響云云，顯有誤解，不足採取。
（三）再按「周界測定係在公私場所周界外任何地點，能判定污染物由欲測之公私場
      所排放所為之測定。如在公私場所周界外無法選定測點時（例如堤防、河川、
      湖泊、漥谷等）得在其廠界內三公尺處選定適當地點測定。公私場所污染源之
      所有人或代表人對周界之認定如有異議，應於該污染源於第一次被告發之次日
      起三十日內檢具書面資料向當地主管機關申請周界之再認定。」為固定污染源
      空氣污染物排放標準第五條所明定；而固定污染源空氣污染物排放標準係行政
      院環境保護署依據本件行為時空氣污染防制法第二十條第二項之授權所訂立關
      於固定污染源空氣污染物排放之標準及其測定之細節性及技術性規定，核與授
      權本旨無違，爰予援用。本件被告環保局人員於九十一年二月二十五日下午二
      時許，在原告承造之營建工地進行工地周界總懸浮微粒濃度檢測時，係由被告
      環保局稽查人員丙○○、戊○○會同建利公司檢測人員盧毓成及原告之工地主
      任丁○○在工地周界上、下風處各選定一檢測地點進行檢測採樣；本件現場檢
      測地點是在場區最接近圍牆之周界處，當時所以未在廠區圍牆外進行檢測，乃
      因圍牆外面無法架設機器之故等情，業經被告陳述甚明，並有高雄縣環境保護
      局事業廢氣稽查紀錄工作單及檢測報告所附採樣分析記錄上之採樣點位置標示
      在卷可憑，應堪認定。故本件檢測之採樣地點雖在原告之廠區內亦與上述固定
      污染源空氣污染物排放標準之規定無違，故原告執採樣地點爭執本件檢測之正
      確性云云，亦無可採。
（四）另「經查九十一年二月沙塵襲台日期為二月十一至十二日，旨揭日期（即九十
      一年二月二十五日）未有沙塵襲台情況。」業經行政院環境保護署以九十二年
      二月七日環署資字第○九二○○○七三八一號函復本院甚明，有該函在卷可按
      。且自行政院環境保護署空氣品質監測站粒狀污染物監測值觀之，本件於九十
      一年二月二十五日稽查當日，配合當日風向為西北風，工地北邊善化地區粒狀
      污染值為四五．四九五每立方公米微克、工地西邊橋頭地區污染值為四七．四
      一七每立方公米微克、工地南邊仁武地區污染值為八三．二二五、東邊美濃地
      區為九三．二二四，工地四週粒狀污染物之平均值為六七．三四○二五，可知
      九十一年二月二十五日之大氣中粒狀污染物背景濃度並未偏高，更足見本件檢
      測當天並無因沙塵暴而影響大氣中粒狀污染物背景值之情形存在。是以原告所
      為檢測當時有中國大陸沙塵暴會影響被告檢測結果之爭執，即不足取。
六、綜上所述，原告之主張並無可採。原告為一工商廠、場，其有違反行為時空氣污
    染防制法第二十條第一項規定之事實明確，且原告就其施工之工地有上述違章情
    事，縱無故意亦有應注意、能注意而不注意之過失，故被告依行為時空氣污染防
    制法第五十一條第一項規定裁處十萬元罰鍰，洵無違誤，訴願決定予以維持，亦
    無不合。原告起訴請求撤銷訴願決定及原處分，為無理由，應予駁回。又本件屬
    簡易事件，爰不經言詞辯論為之。
七、據上論結，本件原告之訴為無理由，依行政訴訟法第二百三十三條第一項、第一
    百九十五條第一項後段、第九十八條第三項前段，判決如主文
中      華      民      國    九十二    年      三      月    二十四    日
                              高雄高等行政法院第一庭
                                          法      官  楊惠欽
右為正本係照原本作成。
如不服本判決，應於送達後二十日內，向本院提出上訴狀並表明上訴理由，如於本判
決宣示後送達前提起上訴者，應於判決送達後二十日內補提上訴理由書（須按他造當
事人人數附繕本）。
提起上訴應預繳送達用雙掛號郵票七份（每份三十四元）。
中      華      民      國    九十二    年      三      月    二十四    日
                                          法院書記官  藍亮仁
附註：
行政訴訟法第二百三十五條（第一項、第二項）：
對於適用簡易程序之裁判提起上訴或抗告，須經最高行政法院之許可。
前項許可，以訴訟事件所涉及之法律見解具有原則性者為限。


司法院資訊處製作；財團法人民間司法改革基金會備份。
